【裁判字號】    99,上訴,3128
【裁判日期】    991109
【裁判案由】    妨害性自主
【裁判全文】
臺灣高等法院刑事判決                99年度上訴字第3128號
上  訴  人
即  被  告  乙○○
選任辯護人  蔡順雄律師
            曹詩羽律師
            陳品妤律師
上列上訴人因妨害性自主案件，不服臺灣板橋地方法院99年度訴
字第398號，中華民國99年7月27日第一審判決（起訴案號：臺灣
板橋地方法院檢察署98年度偵字第24449號)，提起上訴，本院判
決如下：
    主  文
上訴駁回。
    事  實                                                                
乙○○係址設臺北縣土城市○○路27巷70號「參法壇」之住持，
於民國96年 8月間某日，結識陪同友人「小美」前去「參法壇」
之成年女子 甲○（代號00000000，真實姓名年籍詳卷）。乙○○
於言談間知悉甲○對鬼神之說心存敬畏，認機不可失，竟對甲○誆
稱其已遭鬼魅纏身，運氣不好云云，致 甲○聞後心生驚恐害怕，
乃應允由乙○○為其改運。旋於96年(起訴書誤為98年) 8月中旬
某日，在友人「小俞」陪同下，再次前往「參法壇」尋求乙○○
協助，乙○○迨「小俞」離去後，乃利用甲○畏懼鬼神之情，對甲
○佯稱須與之發生性行為，讓乙○○取得 甲○陰道分泌物後，埋
藏山上有靈氣之處，始能改變甲○運勢云云，甲○誤信為真，遂由
乙○○騎乘機車載之前往臺北縣三峽鎮○○路○段163號「巴花
園汽車旅館」505號房，並利用甲○為求改運，不得不同意之情況
下，違反甲○之意願，而以手指插入 甲○陰道方式，對甲○強制性
交1次得逞，其後並對甲○稱若將此事告訴他人，會招來麻煩，且
連累家人，致甲○不敢告訴他人。迄98年 8月間，因甲○情緒低落
，無意間對其男友蕭進騰提及乙○○為其改運之事後，經 甲○、
祝壽康、蕭進騰等人前往「參法壇」找乙○○查詢究竟，始悉上
情。
    理  由
一、證據能力部分
  (一)檢察官職司犯罪偵查，其於偵查中為蒐集調查被告之犯罪證
    據而為偵查權之實施，除法有明文者外，本不拘一定之形式
    ，關於訊問證人，法亦無明文必須使被告在場並使其有詰問
    之機會，尤其在尚不知被告為何人之偵查階段，益無使被告
    在場並賦予詰問證人之可能；況刑事訴訟法採證據裁判主義
    ，所有供證明犯罪所用證據，均須於審判中踐行調查（包含
    證人之交互詰問）、辯論程序，始得採為斷罪之資料，亦不
    致有侵犯法律對被告人權保障之虞。是刑事訴訟法所規定傳
    聞法則之例外，其中就被告以外之人於偵查中向檢察官所為
    之陳述，因檢察官代表國家偵查犯罪時，原則上當能遵守法
    定程序，被告以外之人如有具結能力，並經依法具結以擔保
    其係據實陳述者，依該法第159條之1第 2項規定「除顯有不
    可信之情況者外」，仍得為證據。證人 甲○、蕭進騰、祝壽
    康於偵查中向檢察官所為之證詞，均經依法具結，且檢察官
    無違反取供之情形，查無「顯有不可信之情況」；且其均經
    原審傳訊，並予上訴人即被告乙○○暨其辯護人詰問機會，
    其詰問權已獲得確保，自得採為證據。
  (二)證人蕭進騰、祝壽康及丙○○就 甲○遭性侵害之事，雖未親
    自見聞，惟蕭進騰、祝壽康因聽聞 甲○之受性侵害，而同往
    質詢被告，證人丙○○則經據報到場處理糾紛，就該部分均
    係其親身經歷之事，並非傳聞，所為證言自有證據能力。
  (三)證人甲○於警詢之陳述，係被告以外之人於審判外之陳述，
    既經被告選任辯護人否認其證據能力(詳本院卷第37頁)，且
    無刑事訴訟法第159條之2、第159條之3之例外情形，自無證
    據能力。
  (四)其餘認定本案犯罪事實之非供述證據(詳後述)，查無違反法
    定程序取得之情，依刑事訴訟法第158條之4規定反面解釋，
    應具證據能力。
二、訊據被告固坦承係「參法壇」之住持，曾對 甲○稱其運途不
    好，需要取得甲○陰道分泌物才能改運，並有於96年8月間某
    日，與甲○同往「巴花園汽車旅館」505號房之事實，惟矢
    口否認有何強制性交犯行，辯稱：因為山上蚊子較多，係 甲
    ○主動表示要至汽車旅館，其未碰觸 甲○下體，更未以手指
    插入甲○陰道云云。經查：
  (一)被告於檢察官偵查時供稱：「96年間，我有騎車帶她去三峽
    鎮○○路一間汽車旅館，進去房間後，我撫摸她的生殖器官
    ，取她的陰道內分泌物……」、「我承認我有撫摸 甲○的生
    殖器官……」(詳偵卷第23頁、第24頁)，嗣於原審審理中辯
    稱：「我有帶 甲○去汽車旅館，手指、性器官沒插入她的下
    體，我只是用樹葉在她下體旁邊用一下……」 (詳原審卷第
    66頁反面 )，迄本院準備程序復改稱：「是被害人自己做的
    ，我有在場」云云，其辯詞由「撫摸 甲○生殖器官」，改成
    「用樹葉在下體旁邊用一下」，終至「被害人自己做」，一
    再反覆、避重就輕，被告亟欲卸責之情至明，所辯已難輕信
    。又被告與 甲○見面均在談論改運之事，而以其所述採分泌
    物放置靈氣好的地方改運之道，被告之前未曾做過，其也不
    確定這種方式是否有效等節，業據被告坦承在卷 (詳偵卷第
    23 頁)；且被告所在之「參法壇」內有房間一節，已經證人
    即員警丙○○於本院審理時證述明確，則被告若非對 甲○心
    懷不軌，衡情斷無大費周章杜撰上開改運之說，並帶 甲○至
    汽車旅館採取下體分泌物之舉，所辯未對 甲○性侵害云云，
    有違常理。
  (二)證人即被害人甲○於檢察官偵查中結證稱：96年8月中旬，我
    陪「小美」改完運後，被告私底下跟我說我運氣不好、我被
    鬼纏身等語，我問他怎麼辦，他說他可以幫我，要我過幾天
    再去找他，我因為第一次聽到這種說法，當時我覺得很害怕
    ，所以就答應了。過幾天，我就依約去「參法壇」找被告，
    當天「小俞」有陪我去，後來他就先走了，我有跟「小俞」
    說被告曾經跟我說我運氣不好、被鬼纏身，所以我要去廟裡
    拜拜，「小俞」走了之後，被告跟我說要去山上，我就讓他
    騎車載我去山上，到山上後，被告跟我說我必須跟他發生性
    行為才可以改運，他說必須取我的陰道分泌物埋在山上有靈
    氣的地方才可以改運，我就答應他，他就騎車載我去三峽的
    「巴花園汽車旅館」，進去 505號房後，他叫我脫下我身
    上的衣物，我就依他的指示脫下我身上的衣物，被告用手指
    進入我的性器官，結束後，他騎車載我去捷運站，被告說如
    果告訴別人會招來麻煩且會連累我的家人。直到98年 8月間
    ，我向男友蕭進騰提到被告找我雙修的事，我還問他這樣是
    不是很笨，我男友就鼓勵我來報警等語(詳偵卷第28頁)。嗣
    於原審經交互詰問時，證稱：我去過臺北縣土城市○○路27
    巷70號「參法壇」而認識被告，96年 8月間某日，因被告說
    要幫我祭改，白天他先騎摩托車帶我到山上，到山上後他說
    要讓我的運氣比較好，後來他騎機車帶我到汽車旅館，在汽
    車旅館房間裡，被告的手指有插入我的性器官，因為被告說
    不能跟任何人說，所以離開汽車旅館後，我沒有把這件事情
    反應給小俞、蕭進騰知道，98年 7月間，因為心情低落，才
    跟蕭進騰提起此事等語(詳原審卷第64頁至第66頁)。經核被
    害人 甲○對被告以改運為由，以手指插入其陰道內之證述，
    始終一致，已非無據。
  (三)證人即甲○前男友蕭進騰於原審證稱：我在3、4年前認識甲○
    ，98年8月間的情人節，我與甲○當時是男女朋友，大家出去
    玩，她突然怪怪的，就跟我講這件事情， 甲○說她之前一個
    朋友帶她去廟裡拜拜，廟裡的人告訴她有厄運纏身，說要採
    她的什麼東西騙她上床，那個人還要錢， 甲○感覺她被騙，
    我聽了覺得很不可思議，我覺得很過份，覺得 甲○怎麼那麼
    笨，而且還是朋友帶她去的；隔天，就是去警局做筆錄那天
    (本院按即98年8月27日) ，我有與祝壽康一起到臺北縣土城
    市○○路27巷70號找被告，是 甲○帶我們去的，有見到被告
    ，甲○跟我說：就是他，我們看到被告就問他：你會祭改(臺
    語 )，被告說：對，我問他：你都找女生雙修，被告愣一下
    說沒有，我說：還沒有，要人家出來指認你才要承認是不是
    ，被告說：就真的沒有，等到 甲○出來之後，他還是說沒有
    ，我當場拿 甲○的電話打給被告，被告的手機響了，電話顯
    示是 甲○的名字，我說：電話打過去都會響了，你還說不認
    識，被告就說：有啦、有啦，她自己自願的，還對 甲○說：
    不是叫妳不要說嗎；後來被告把我推開要跑，我們就追他，
    把他攔住，後來警察就來了，我說：你自己做過什麼事情，
    等一下跟警察交代清楚等語(詳原審卷第61頁至第64頁)，於
    檢察官偵查中，亦為相同之陳述(詳偵卷第29頁)。
  (四)證人祝壽康於原審證稱：我跟蕭進騰係朋友關係；認識被害
    人甲○，在98年8月27日有跟蕭進騰等人一起至臺北縣土城市
    ○○路27巷70號找被告，是蕭進騰找我，去的前一天晚上有
    一群朋友聚會，喝到8月27日快天亮，中間甲○有講到與被告
    之間的事情，她是跟蕭進騰講，不是跟全部的人說，後來我
    是聽蕭進騰轉述，蕭進騰轉述說 甲○有被神棍騙去雙修，後
    來我們在去找被告理論的路上，在車上 甲○又講了一次。當
    天在宮廟附近碰到被告，先問他跟 甲○之間的事情，他一開
    始先否認，說沒有這件事情，說起碼讓他看到甲○，當時甲○
    在車上沒下車， 甲○還蠻害怕去面對這件事情，她本來是一
    個好好的女孩子，後來就一直要看精神科，後來我們有讓 甲
    ○下車跟被告碰面，被告一開始說不認識 甲○，後來我們問
    被告手機號碼，且甲○手機裡面有被告的手機號碼，我們用甲
    ○的手機撥出，被告的手機就響了，而且來電顯示設定 甲○
    的名字，這時他才說認識甲○，他說甲○叫做小珍，後來他才
    承認有這件事情，他否認那是雙修，說是要幫甲○改運，帶甲
    ○到山上採體內「精液」，他說的「精液」不是我們所說的
    男性精液，是從我們體內採出來的精華，他說有帶 甲○到汽
    車旅館去，我們問他然後呢，他說插進去，我忘記他有沒有
    詳細說什麼東西插進去，當時大家基於一時氣憤就動手修理
    他，有鄰居報警，警察就來了，警察來之後就問什麼事情，
    我們叫被告自己講，被告也有把事情重新講給到場處理的警
    察聽，全部的人都帶回附近的警察局等語 (詳原審卷第50頁
    至第52頁)，於檢察官偵查中亦為相同之證述(詳偵卷第36頁
    、第37頁)。
  (五)證人即當時到場處理之員警丙○○於本院審理中證稱：98年
    8月27日我及其他3名警員有到「參法壇」，當時 甲○有帶幾
    個朋友到現場， 甲○的朋友指控被告利用神明的力量，稱要
    對甲○祭改、靈修、雙修等，而對甲○性侵害，當時被告有承
    認性侵，並說甲○運氣不好等語(詳本院99年10月28日審判筆
    錄)。
  (六)綜合上述證人 甲○、蕭進騰、祝壽康及丙○○等人之證詞，
    足認甲○確曾於98年8月26日七夕情人節 (按即農曆7月初7日
    )當天，主動對其男友蕭進騰提及96年8月間遭被告性侵之事
    ，翌(27)日， 甲○即帶同蕭進騰、祝壽康等人至「參法壇」
    找被告質問，被告一開始否認認識甲○，嗣以甲○行動電話中
    留存被告之門號撥打後，被告手機響起並顯示 甲○之姓名，
    被告始承認與甲○認識，並坦承有對甲○祭改及性侵之事，迄
    警察到場時，被告仍坦承性侵之事。衡之常情， 甲○若無遭
    被告假改運之名，行性侵之實， 甲○豈有於情人節時主動告
    知其男友蕭進騰而破壞氣氛之理，且嗣再告知友人祝壽康等
    人，續為此自編故事以損名節之不智之舉。而被告如問心無
    愧，自可於蕭進騰、祝壽康等人前往質問時，義正嚴詞予以
    駁斥，何需先否認與 甲○認識，見事跡敗露後，始坦承性侵
    之事。雖被告辯稱因遭蕭進騰、祝壽康等人毆打始承認對 甲
    ○性侵害。惟依證人祝壽康上開證言，其係聽聞被告坦承性
    侵之事，一時氣憤，始動手毆打被告，而非被告遭毆打後始
    坦承性侵之事，被告所辯，顯倒果為因，自無足採。況嗣證
    人丙○○等 4名警員到場後，已足維護被告之人身安全，被
    告自可於警員面前申辯以維清白，詎被告仍於警員到場後坦
    承對甲 ○性侵之事，堪信被告該審判外之自白，係出於任意
    性所為，自可採信。再參以證人祝壽康於原審證稱：「前一
    陣子，被告陸續找人跟我們談和解，並打電話給甲 ○壓力，
    他說他會怕我，真的很奇怪」等語(詳原審卷第53頁)，證人
    蕭進騰於原審證稱：「被告找人到我家，我父親叫我不要出
    庭，被告找人來說要和解，叫我找甲 ○，之前被告有找兄弟
    來……後來我父親有一天打電話給我說，對方找兄弟到他那
    裡去，……」等語(詳原審卷第63頁反面)，被告原審選任辯
    護人亦不否認有與甲 ○、蕭進騰、祝壽康等人談和解之意，
    則被告若非畏罪情虛，豈有於原審開庭前，透過各種管道積
    極與甲○、蕭進騰、祝壽康等人尋求「和解」之情。
  (七)依上開證人蕭進騰、祝壽康及丙○○之證詞，已足擔保 甲○
    指訴被告以改運為由將手指插入其陰道內，並非子虛。此外
    ，並有「參法壇」及「巴花園汽車旅館」 505號房現場照
    片(詳偵卷第12頁至第15頁)在卷可資佐證。又被告於96年 8
    月間以改運為名對甲○為性侵害後，對甲○表示如告訴第三人
    會招惹麻煩乙節，為被告所自承(詳偵卷第23頁)，證人蕭進
    騰亦證稱：找被告理論當時，被告亦對 甲○說：不是叫妳不
    要說嗎(詳原審卷第62頁反面)，足認 甲○證稱：其遭被告性
    侵害離開汽車旅館後，未將此事告知小俞或蕭進騰，係因被
    告指示不能跟任何人說等語(詳原審卷第65頁)非虛。又 甲○
    自98年 7月迄今，因情緒不穩、容易哭泣、睡眠品質差等症
    狀，陸續至精神科就診乙情，有振興醫療財團法人振興醫院
    99年10月21日99振醫字第0000001411號函、馬偕紀念醫院99
    年10月21日馬院醫精字第0990004587號函、臺北市立聯合醫
    院99年10月15日北市醫興字第09930578100 號函暨所附病歷
    資料在卷可參(詳本院卷證物袋內)，亦足佐被害人 甲○證稱
    ：98年8月間因情緒低落，始將此事告知蕭進騰(詳原審卷第
    65頁反面)，及證人蕭進騰證稱：當時甲○怪怪的，就突然向
    其提起性侵害之事(詳原審卷第61頁反面)等語，證人祝壽康
    證稱：甲○本來好好的一個女孩子，後來就要看精神科(詳原
    審卷第51頁)等語，應堪採信。故甲○因被告指示其不能跟第
    三人提起，以免招惹麻煩，故未及時將遭被告性侵害之事告
    知他人，嗣因思及可能係遭被告詐騙，心情不佳而於98年 8
    月間告知其男友蕭進騰，尚無悖常情，無從執此逕認 甲○之
    指訴有瑕疵，併予指明。
  (八)按88年4月21日修正前刑法第221條第 1項原規定「對於男女
    以強暴、脅迫、藥劑、催眠術或他法，至使不能抗拒而為性
    交之行為者，處……。」所謂「他法」，依當時規定固指類
    似於強暴、脅迫、藥劑、催眠術或與之相當之方法。惟該條
    文於88年 4月21日修正時，已修正為「對於男女以強暴、脅
    迫、恐嚇、催眠術或其他違反其意願之方法，而為性交之行
    為者，處……。」依立法理由說明，係以原條文之「至使不
    能抗拒」，要件過於嚴格，容易造成受侵害者，因為需要「
    拼命抵抗」而致生命或身體方面受更大之傷害，故修正為「
    違反其意願之方法」（即不以「至使不能抗拒」為要件）。
    則修正後所稱其他「違反其意願之方法」，應係指該條所列
    舉之強暴、脅迫、恐嚇、催眠術以外，其他一切違反被害人
    意願之方法，妨害被害人之意思自由者而言，不以類似於所
    列舉之強暴、脅迫、恐嚇、催眠術等相當之其他強制方法，
    足以壓抑被害人之性自主決定權為必要，始符立法本旨。再
    刑法第221條第1項之強制性交罪，係為保護性自主權法益而
    設，性交必須絕對尊重他方之意願，無論出於法文所列舉強
    暴、脅迫、恐嚇之非和平方法，抑或催眠術之和平手段，尚
    包含其他方式，祇要違背他人之意願，罪即成立，是倘以怪
    力亂神為藉詞，致使他人任令或聽從而性交，無異壓抑或剝
    奪他人之性自主權，違反他人原始意願，該當於「違反其意
    願之方法」此構成要件（參見最高法院98年度台上字第6301
    號判決）。本件被告雖未以強暴、脅迫等手段至使 甲○不能
    抗拒而與之性交，惟被告假藉其「參法壇」住持之身分，利
    用甲○敬畏鬼神、為求改運之便，虛構甲○遭鬼魅纏身，運氣
    不佳之說，使 甲○因此心生畏懼，就被告對其性交之行為，
    信為改運之舉，乃不得不從，已足壓抑其性自主權，此由 甲
    ○證稱其聽聞被鬼纏身時很害怕(詳偵卷第28頁)、若非為求
    改運，不會隨同被告至汽車旅館(詳原審卷第66頁)等語益徵
    。故被告上開行為自屬於以「其他違反被害人 甲○意願」之
    方式而為性交無訛。
  (九)綜上所述，被告所辯，俱不可採。本案事證明確，被告犯行
    ，堪以認定，應予依法論科。
三、按非基於正當目的，以性器以外之其他身體部位或器物進入
    他人之性器、肛門，或使之接合之行為，亦屬性交，刑法第
    10條第5項第2款定有明文。本件被告佯稱被害人 甲○厄運纏
    身，需取陰道分泌物以求改運， 甲○聞言後心生畏懼，不得
    不同意被告以手指插入其陰道，而與之為性交之行為，核被
    告所為，係犯刑法第221條第1項其他違反意願而為性交罪。
    原審適用刑法第221條第1項規定，審酌被告假藉神力對 甲○
    為本件犯行，漠視婦女性自主權，強行對告訴人 甲○實行本
    件犯行暨其方式，造成 甲○身心受創甚鉅，兼衡其犯罪動機
    、目的、手段，及犯罪後態度非善等綜合一切情狀，並說明
    檢察官具體求刑6年尚屬過重，而量處有期徒刑4年，經核並
    無不合。至原審判決對被告所為何以係屬違反意願之方式而
    為性交，及起訴書犯罪事實欄關於被告以陰莖插入被害人陰
    道內之載述，何以不可採(詳後述)，俱未說明，固有未洽，
    惟尚不構成撤銷事由，由本院予以補充。被告上訴意旨否認
    犯罪，指摘原判決不當，為無理由，應予駁回。
四、公訴意旨另略以：被告於上開時、地，違反 甲○之意願，另
    以陰莖插入 甲○陰道之方式，對甲○強制性交1次，因認被告
    此部分亦涉犯刑法第221條第1項強制性交罪云云。按犯罪事
    實應依證據認定之，無證據不得認定犯罪事實，刑事訴訟法
    第154條第2項定有明文。又事實之認定，應憑證據，如未能
    發現相當證據，或證據不足以證明，自不能以推測或擬制之
    方法，為裁判基礎（最高法院40年台上字第86號判例參照）
    。檢察官認被告有此部分犯行，無非以被害人 甲○之指訴為
    唯一論據。訊之被告堅決否認有此部分強制性交犯行，辯稱
    ：其未曾將陰莖插入甲○之陰道等語。經查，證人甲○於檢察
    官偵查中固證稱：「被告自己也脫下身上的衣物，他用手指
    及性器官進入我的性器官，至於他有無帶保險套或射精，因
    為已經2年了，且我不想回想，所以我不敢確定」等語(詳偵
    卷第28頁)，惟於原審審理經交互詰問時，證稱：「(檢察官
    問：被告的性器官有無進入妳的性器官？)我忘了」、「(辯
    護人蔡順雄律師問：妳在警察局說，被告有射精在妳的肚子
    上，另妳於檢察官偵訊筆錄說，被告有沒有射精妳不敢確定
    ，妳能否百分之百確定被告的性器官有進入妳的性器官裡？
    )這我沒有辦法確定」等語(詳原審卷第64頁反面、第65頁反
    面)。故甲○對於被告有以手指插入其陰道內，於檢察官偵查
    、原審審理中，始終一致、明確指證，惟對於被告有無以陰
    莖插入其陰道、有無帶保險套、有無射精等節， 甲○陳述不
    一，未能明確指證，自難逕採為不利被告之認定。至證人蕭
    進騰、祝壽康、丙○○雖分別證稱：有聽聞 甲○轉述遭被告
    性侵害、被告有坦承對甲○性侵害等語。惟其聽聞甲○之陳述
    部分係屬傳聞，不得作為證據；且刑法所稱性交，除以性器
    進入他人之性器、肛門或口腔外，尚包括以性器以外之其他
    身體部位或器物進入他人之性器、肛門，或使之接合之行為
    (刑法第10條第5項參照)，然無論是甲○所指訴之性侵害，或
    被告斯時自承有「祭改」、「性行為」、「插進去」、「幹
    甲○」、「性侵」等，均不足以確認被告有以陰莖插入甲○陰
    道之方式而為性交行為。此外，本院復查無其他積極證據足
    資證明被告有何公訴意旨所稱之以陰莖插入之強制性交犯行
    。因檢察官認此部分若有罪，與上開論罪部分，為同一強制
    性交犯行，爰不另為無罪之諭知，附此敘明。
據上論斷，應依刑事訴訟法第368條，判決如主文。
本案經檢察官柯麗鈴到庭執行職務
中    華    民    國    99    年    11    月    9     日
                  刑事第十三庭  審判長法  官  曾德水
                                      法  官  王復生
                                      法  官  宋松璟
以上正本證明與原本無異。
如不服本判決，應於收受送達後10日內向本院提出上訴書狀，其
未敘述上訴之理由者並得於提起上訴後10日內向本院補提理由書
（均須按他造當事人之人數附繕本）「切勿逕送上級法院」。
                                      書記官  蘇秋
中    華    民    國    99    年    11    月    10    日
附錄法條：
中華民國刑法第221條
（強制性交罪）
對於男女以強暴、脅迫、恐嚇、催眠術或其他違反其意願之方法
而為性交者，處 3 年以上 10 年以下有期徒刑。
前項之未遂犯罰之。

司法院資訊處製作；財團法人民間司法改革基金會備份。
